最　高　行　政　法　院　判　決
　　　　　　　　　　　　　　　94年度判字第00102號
上　訴　人　財政部臺北市國稅局
代　表　人　乙○○
被 上訴 人　屈臣氏百佳股份有限公司
代　表　人　甲○○
上列當事人間因營利事業所得稅事件，上訴人對於中華民國91年
10月3日臺北高等行政法院89年度訴字第2764號判決，提起上訴
。本院判決如下：
　　主  文
原判決廢棄，發回臺北高等行政法院。
　　理  由
一、被上訴人86年度營利事業所得稅結算申報，原列報前5年核
    定虧損未扣除餘額103,203,944元。上訴人初查以被上訴人
    係於民國82年11月21日由百佳實業股份有限公司（下稱百佳
    公司及臺灣屈臣氏股份有限公司（下稱屈臣氏公司）合併，
    以百佳公司為存續公司，並更名為屈臣氏百佳股份有限公司
    （即被上訴人）。其79年至82年度核定虧損未扣除餘額550,
    835,364元當中，79年至81年部分係合併前百佳公司之虧損
    ，依司法院釋字第427號解釋意旨，應不准於合併後由被上
    訴人主張扣除，而82年度虧損已於83及84年度扣抵完畢，故
    本期已無前5年虧損可資扣除，而否准認列。被上訴人不服
    ，循序提起行政訴訟（另關於其他費用部分，被上訴人併同
    起訴，經原判決駁回後，被上訴人未上訴，非本件範圍）。
二、被上訴人於原審主張：按行為時所得稅法第39條規定，我國
    實務向來採「同一公司法則」，公司合併前之虧損，只要發
    生虧損與發生盈餘之公司有事業之繼續性或同一性，許其盈
    虧互抵，存續公司與消滅公司並非同一公司，故存續公司不
    得繼受消滅公司之虧損而主張盈虧互抵。財政部66年9月6日
    台財稅第35995號函釋、該部訴願決定及原行政法院均持相
    同見解。司法院釋字第427號解釋後，財政部仍於87年6月2
    日以台財稅第871946973號函示，上開66年函釋繼續適用，
    87年版所得稅法令彙編仍將66年函釋編入，可見其認為「同
    一公司法則」之準據仍未改變。被上訴人於82年進行合併時
    ，因信賴上開66年函釋見解，除考量合併所欲達成之經營利
    益外，因信賴存續公司得扣除本身合併前虧損，乃於決定存
    續公司時，將預期得予保留之虧損扣抵利益，計入合併雙方
    價值之評價因素，結果認為有利而進行合併。上開信賴事實
    ，並無不值得保護之情事，自應予保護。被上訴人依合併4
    年後始作成之解釋，據以否准扣除向來皆准許之扣抵權，明
    顯有違信賴保護原則。縱認司法院釋字第427號解釋改變財
    政部原來之見解，亦不應溯及適用而剝奪被上訴人之既得權
    。況釋字第427號解釋，以財政部66年函釋為解釋權審查對
    象，其解釋結果之效力即相當於財政部依稅法所發布之解釋
    函令。依稅捐稽徵法第1條之1規定舊解釋函令對納稅義務人
    有利，新函釋不利於納稅義務人，不得追溯適用。為此訴請
    撤銷再訴願決定、訴願決定及原處分關於前5年虧損扣除餘
    額部分均撤銷。被上訴人86年度營利事業所得稅結算申報，
    應准予列報前5年核定虧損未扣除餘額103,203,944元。
三、上訴人則以：公司合併應以合併基準時更始計算合併後公司
    之盈虧，不得追溯扣抵合併前各該公司之虧損，司法院釋字
    第427號解釋文已明釋在案。被上訴人既由百佳公司及屈臣
    氏公司所合併，自應以合併基準時更始計算合併後公司之盈
    虧，不得追溯扣抵合併前各該公司之虧損等語，資為抗辯。
四、原審斟酌全辯論意旨及調查證據結果，以：行為時所得稅法
    第39條但書規定得於本年純益額扣除之要件，僅以「公司組
    織之營利事業，會計帳冊簿據完備，虧損及申報扣除年度均
    使用第77條所稱藍色申報書或經會計師查核簽證，並如期申
    報者」為其要件，未以「未經合併之公司」為其要件。財政
    部66年9月6日台財稅第35995號函釋：「．．．公司如因被
    合併而消滅，合併後存續之公司與合併而消滅之公司並非同
    一公司，自不得扣除因合併而消滅之公司前3年內經該管機
    關查帳核定之虧損（78年12月30日修正前所得稅法第39條但
    書係規定得扣除前3年內各期虧損）。」亦僅就被合併後存
    續之公司不得扣除消滅公司之虧損而為之釋示，足見依行為
    時之所得稅法文義及相關函釋，均無禁止合併後存續之公司
    扣除其本身合併前虧損之規定。上訴人於86年5月9日司法院
    釋字第427號解釋公布前，對於合併後存續公司本身之前5年
    虧損，乃適用上開所得稅法第39條但書之規定准予扣除，此
    亦為上訴人所不否認。且財政部於司法院釋字第427號解釋
    發布後，仍於87年6月2日以台財稅第871946973號函釋示略
    以：「有關司法院大法官議決釋字第427號解釋發布後，本
    部66年9月6日台財稅第35995號函是否繼續適用問題，本部
    稅制委員會於研審所得稅法令時，已決議保留該函釋並繼續
    適用，故貴局所報之公司合併案，仍應依該函辦理。」本件
    被上訴人係於82年11月21日由百佳公司及屈臣氏公司合併，
    以百佳公司為存續公司，並更名為屈臣氏百佳股份有限公司
    （即被上訴人），被上訴人為合併後存續之公司，83年度起
    被上訴人即有純益額，依行為時之所得稅法及財政部函釋，
    均得扣除申報前5年其公司本身於合併前之虧損，則上訴人
    嗣於被上訴人本年度營利事業所得稅結算申報時，逕予否准
    被上訴人扣抵其本身前5年核定虧損未扣除餘額，即與上開
    法條規定及函釋意旨不合，自非可取。其次，依司法院釋字
    第427號解釋意旨：「營利事業所得之計算，係以其本年度
    收入總額減除各項成本費用、損失及稅捐後之純益額為所得
    額，以往年度營業之虧損，不得列入本年度計算，所得稅法
    第24條第1項及第39條前段定有明文。同法第39條但書旨在
    建立誠實申報納稅制度，其扣除虧損只適用於可扣抵期間內
    未發生公司合併之情形，若公司合併者，則應以合併基準時
    為準，更始計算合併後公司之盈虧，不得追溯扣抵合併前各
    該公司之虧損。財政部中華民國66年9月6日台財稅第35995
    號函與上開法條規定意旨相符，與憲法並無牴觸。至公司合
    併應否給予租稅優惠，則屬立法問題。」該解釋文除認前揭
    財政部66年函釋，關於公司合併後不得扣抵消滅公司之虧損
    ，與憲法並不牴觸外，並認公司合併後「不得追溯扣抵合併
    前各該公司之虧損」，似不論吸收合併或新設合併，均不得
    追溯扣抵合併前各該公司之虧損；如係吸收合併，亦無論存
    續或消滅公司之虧損均不得列報扣抵之，顯已擴大解釋不得
    扣抵之範圍，則自該解釋後，顯然不利於合併後之存續公司
    ，本件是否得予適用，端視該解釋係於何時生效。依司法院
    釋字第185號解釋意旨，大法官會議之解釋依其性質具有與
    憲法、法律或命令同等之法源地位，而司法院釋字第427號
    解釋係針對所得稅法第39條所為之解釋，自具有與法律同等
    之法源地位，且本件合併後存續公司又因該解釋而有不利情
    形，自亦有「法律不溯及既往原則」之適用。此參酌司法院
    釋字第188號解釋，亦明示「本院依其聲請所為之解釋，除
    解釋文內另有明定者外，應自公布當日起發生效力。本院就
    法律或命令所為之統一解釋，既為各機關適用法令之準據，
    於其處理引起歧見之案件及同類案件，適用是項法令時，自
    亦應有其適用。」是除解釋文內另有明定者外，應自公布當
    日起發生效力，並不得溯及既往。上開釋字第427號解釋係
    於86年5月9日公布，且其解釋文及解釋理由書均無對該解釋
    之生效時期為特別規定，則該第427號解釋應自公布日起生
    效，允無疑義。本件被上訴人與屈臣氏公司合併案係發生於
    82年11月21日，在該427號解釋公布之前，基於「法律不溯
    及既往」之原則，該解釋對於本件被上訴人營利事業所得稅
    結算申報不能適用，實為當然之理。上訴人未慮及被上訴人
    係於司法院釋字第427號解釋公布日前已完成合併之存續公
    司，逕依該號解釋否准被上訴人列報扣抵前5年核定虧損未
    扣除餘額，尚非有據。再按稅捐稽徵法第1條之1規定：「財
    政部依本法或稅法所發布之解釋函令，對於據以申請之案件
    發生效力。但有利於納稅義務人者，對於尚未核課確定之案
    件適用之」，乃「信賴保護原則」之行政法理。故退而言之
    ，縱認司法院釋字第427號，就公司合併不得追溯扣抵合併
    前各該公司虧損之解釋，係在闡明法規（所得稅法第39條但
    書）之原意，應自法規生效之日起有其適用，不生「不得溯
    及既往」之問題。惟本件被上訴人早在上開司法院解釋發布
    前即已完成合併，是時依前揭財政部函釋意旨，合併後存續
    公司得主張扣抵其本身前5年之虧損，則基於「信賴保護原
    則」之行政法理，被上訴人於上開司法院釋字第427號解釋
    發布前所為之公司合併，選擇其本身為存續公司，自仍應適
    用前揭財政部函釋意旨，准予扣除其本身前5年之虧損。上
    訴人否准認列，於法尚有未合。一再訴願決定未予糾正，亦
    有可議。被上訴人執此指摘，為有理由等而，將再訴願決定
    、訴願決定及原處分（即復查決定）此部分均予撤銷，由上
    訴人另為適法之處分。
五、本院按司法院釋字第287號解釋固謂該院所為解釋，如與行
    政主管機關之前所為之釋示不一致時，該主管機關之函釋並
    非當然錯誤，於司法院釋示發布前，依前釋示所為之行政處
    分已確定者，除前函釋確有違法之情形外，為維持法律秩序
    之安定，應不受後釋示之影響。然司法院復以釋字第405號
    釋示：「．．．司法院大法官依司法院大法官審理案件法之
    規定，就憲法所為之解釋，不問其闡明憲法之真意、解決適
    用憲法之爭議、抑或審查法律是否違憲，均有拘束全國各機
    關及人民之效力，業經本院釋字第185號解釋在案。．．．
    」是於司法院所為之解釋公布之日起，除依行政主管機關前
    所為之函釋作成之行政處分已確定者，不再變更外，尚未確
    定者，自應依司法院解釋意旨認定之。司法院釋字第427號
    解釋理由已明確指明，所得稅法第39條但書旨在建立誠實申
    報納稅制度，其扣除虧損只適用於可扣抵期間內未發生公司
    合併之情形，若公司合併者，則應以合併基準時為準，更始
    計算合併後公司之盈虧，不得追溯扣抵合併前各該公司之虧
    損。本件被上訴人申報86年度營利事業所得稅及上訴人核定
    該年度營利事業所得稅，均在86年5月9日司法院釋字第427
    號解釋公布日之後，應有該解釋之適用。原判決以被上訴人
    公司合併發生在82年11月21日，基於法律不溯及既往之原則
    ，司法院釋字第427號解釋對於被上訴人應不具拘束力，而
    為被上訴人勝訴撤銷此部分一再訴願決定及原處分之判決，
    尚有可議。上訴人執此指摘，聲明廢棄，非無理由。因被上
    訴人於原審主張在釋字第427號解釋以前，對於存續公司就
    其合併前所生之虧損，財政部及其所屬之稽徵機關均依財政
    部66年9月6日台財稅第35995號函釋，准予自營利所得扣除
    ，上訴人因信賴該行政先例，而於82年11月21日完成公司合
    併，應有信賴保護原則之適用云云。原判決雖引稅捐稽徵法
    第第1條之1規定，以被上訴人在上開司法院解釋發布前即已
    完成合併，是時依前揭財政部66年函釋意旨，合併後存續公
    司得主張扣抵其本身前5年之虧損，故有信賴保護原則之適
    用。惟財政部66年函釋僅就合併後消滅之公司以往年度之虧
    損不得扣除為解釋，對於合併後仍存續之公司以往年度之虧
    損得否扣除，並未為解釋，則何以得依該函釋而具備信賴基
    礎？原判決所為本件應受信賴保護之推論，尚有未洽。其對
    被上訴人所主張其餘信賴基礎、信賴表現及其信賴值得保護
    等條件，未加審酌，此關事實之認定，應由原審調查審認，
    本院無從判斷。爰將原判決廢棄，發回原法院，另為適法裁
    判。
六、依行政訴訟法第256條第1項、第260條第1項，判決如主文。
中    華    民    國    94    年    1     月   27     日
                  第一庭審判長法  官　黃　綠　星
                              法  官  陳　秀　美
                              法  官　蔡　進　田
                              法  官　黃　璽　君
                              法  官　廖　宏　明
以  上  正  本  證  明  與  原  本  無  異
中    華    民    國    94    年    1    月    28     日
　　　　　　　　　　　　　　　書記官　邱　彰　德
